臺灣高等法院高雄分院刑事判決
111年度侵上訴字第26號
上  訴  人  臺灣高雄地方檢察署檢察官
被      告  林易樟



指定辯護人  孫紹浩律師
上列上訴人因被告妨害性自主案件，不服臺灣高雄地方法院110
年度侵訴字第8號，中華民國111年3月11日第一審判決（起訴案
號：臺灣高雄地方檢察署108年度偵字第1625號），提起上訴，
本院判決如下：
    主  文
上訴駁回。
    理  由
一、公訴意旨略以：甲○○係0000－000000（年籍詳卷，下稱乙 ）
    之母0000－000000Ａ（年籍詳卷，下稱丙1）之友人，於民國1
    07年7月21日21時許，偕同乙 、丙1、乙 妹妹及數名乙 友
    人前往高雄市○○區○○街000號「大Ｏ卦釣蝦場」飲酒唱歌，得
    知乙 與丙1當時親子關係緊張，遂向丙1表示願意帶乙 回家
    排解雙方問題，經丙1同意後，於聚會結束即帶乙 搭乘計程
    車返回其位於高雄市大寮區打ＯＯ街（詳卷）住處，乙 抵達
    後先洗澡，再進入甲○○臥室就寢，詎甲○○基於強制性交犯意
    ，於107年7月22日2時許，在上揭臥室內拉開乙 上衣吸吮其
    胸部，乙 驚醒後一再推拒然力氣不敵且因恐懼遭甲○○以陰
    莖強行插入其陰道不敢再繼續抵抗，甲○○遂違反乙 意願強
    吻乙 、並以手指插入乙 陰道，以此方式對乙 為強制性交
    得逞。因認被告甲○○涉犯刑法第221條第1項強制性交罪嫌。
二、按犯罪事實應依證據認定之，無證據不得認定犯罪事實；被
    告犯罪已經證明者，應諭知科刑之判決；倘不能證明被告犯
    罪，則應諭知無罪之判決。刑事訴訟法第154條第2項、第29
    9條第1項前段及第301條第1項分別定有明文。是法官對被告
    犯罪事實之認定，唯有經過嚴格之證明並獲得無疑之確信時
    ，始得為有罪之判決。然人力有其極限，縱擁有現代化之科
    技以為調查之工具，仍常發生重要事實存否不明之情形。倘
    法院依卷內調查所得之證據，仍存在無法排除之疑問，致犯
    罪事實猶不明確時，應以「罪疑唯輕原則」作為裁判準則（
    最高法院101年度台上字第2696號判決意旨參照）。又被害
    人（或告訴人）之供述，不得作為有罪判決之唯一證據，須
    調查其他必要之證據，以察其是否與事實相符。所謂「其他
    必要之證據」即補強證據，應依其質量，與被害人之指訴（
    證詞）相互印證，綜合判斷，視其是否足以確信被害人指訴
    之犯罪事實真實性而定。而聞自被害人在審判外陳述之轉述
    ，仍祇是被害人指述之累積，屬重複性之累積證據，不能作
    為補強證據（最高法院107年度台上字第4321號判決意旨參
    照）。
三、公訴意旨認被告涉犯刑法第221條第1項強制性交罪嫌，係以
    起訴書證據清單及待證事實欄所列各項證據為論據。惟訊據
    上訴人即被告甲○○坦承於上開時、地與乙 、丙1、乙 妹妹
    及數名乙 友人飲酒唱歌，於結束後偕乙 返回其住處，並與
    乙 同住於臥室之事實；惟否認有強制性交犯行，辯稱：我
    偕乙 返回住處後，便服用藥物睡覺，並未於臥室內拉開乙 
    上衣吸吮乙 胸部、強吻乙 並以手指插入乙 陰道等語。經
    查：
㈠、被告於107年7月21日21時許，偕同乙 、丙1、乙 妹妹及數名
    乙 友人飲酒唱歌，經丙1同意，於107年7月22日2時許，前
    述聚會結束後，帶乙 搭乘計程車返回被告住處，乙 抵達被
    告住處後先去洗澡，再進入被告臥室就寢；嗣乙 於107年7
    月22日由其友人洪Ｏ甯帶離被告住處等情，業據被告坦承在
    卷（見原審卷第61頁），核與證人即告訴人乙 （見原審卷
    第123至125頁）、洪Ｏ甯（見原審卷第145至149頁）於原審
    證述情節相符，此部分事實，堪以認定。
㈡、本件爭點為：被告於107年7月22日2時許，是否在上址臥室，
    違反乙 意願，強行拉開乙 上衣吸吮乙 胸部、強吻乙 並以
    手指插入乙 陰道？茲析述如下：
  ⒈證人即告訴人乙 於偵訊證述：我於107年7月22日2時許，返
    回被告住處後，看到被告女兒準備睡覺，我洗澡後便與被告
    女兒在被告臥室睡覺，睡著後發覺被告趴在我身上，強行拉
    開我的上衣吸吮我的胸部、強吻我並以手指插入我的陰道，
    我嘗試推開被告，但因為擔心被告以生殖器性侵，所以不敢
    大叫，我把被告推開，講了很多次不要，被告才停下來，被
    告當時還有跟我說，我被媽媽打，他很心疼，然後他就哭了
    等語（見偵卷第22至23頁）。然就被告是否以手指插入乙 
    陰道部分，乙 於原審證述：我不知道被告手指有沒有進入
    我的陰道裡面，我只感覺很痛等語（見原審卷第135頁），
    就被告有無強行以手指插入乙 陰道，乙 之證述前後已有齟
    齬。另就乙 指述被告強制性交犯行期間，被告女兒是否同
    在案發臥室，乙 先於偵訊證述：我不清楚被告侵犯我時，
    被告女兒有無清醒過來等語（見偵卷第23頁）；復於原審辯
    護人詰問時證述：被告侵犯我時，被告女兒在場，但我不敢
    呼救等語（見原審卷第132頁）；嗣於原審訊問時證述：被
    告侵犯我時，我和被告女兒都躺在床上等語（見原審卷第13
    4頁），前後曾多次證述被告女兒於乙 指述之犯行發生時在
    場，卻於原審改稱：被告動手侵犯我時，被告女兒不在現場
    ，何時不在的，我沒有仔細看，我當時閉著眼睛等語（見原
    審卷第134頁），就乙 指述之犯行發生時，被告女兒是否同
    在現場，證人乙 證述內容亦有歧異。從而，乙 所為指述，
    就被告是否曾以手指插入其陰道（涉及被告犯罪事實）及被
    告女兒於乙 指述之犯行發生時是否在場（涉及有無在場證
    人）等事實，前、後指述已有矛盾。
  ⒉又依證人乙 於原審證述：被告臥室的床是使用有彈性的材質
    等語（見原審卷第140頁）；及於偵訊證述：我洗澡後就穿
    本來的那一套衣服，我當時是穿Ｔ恤、內衣，被告將Ｔ恤、內
    衣都拉開等語（見偵卷第22至23頁）。衡諸常情，若乙 於
    案發時仍穿著外出唱歌、飲酒之Ｔ恤、內衣，在睡覺過程中
    呈躺臥姿勢時，被告強行趴在乙 身上，由下往上拉開乙 Ｔ
    恤、內衣，吸吮乙 胸部、強吻乙 並以手指強行進入乙 陰
    道，且過程中曾遭乙 多次嘗試推開抗拒，另有與乙 對話、
    哭泣之情形，則與乙 同床而睡之被告女兒，實有因上情而
    清醒之高度可能，被告選擇在其女兒同處之臥室，選擇極易
    驚醒其女兒之方式對乙 實行強制性交犯行，亦與常情有違
    。參以，證人丙1於偵訊證述：乙 隨被告回被告住處時，已
    經醉倒在地等語（見偵卷第28頁），及乙 於原審證述：我
    於107年7月22日在被告臥室睡醒後，不記得旁邊有無其他人
    等語（見原審卷第157頁），可見乙 於107年7月22日返回被
    告住處後，是否因不勝酒力而就當時發生之事件失去清楚記
    憶之能力，恐非無疑。
  ⒊證人洪Ｏ甯於原審證述：我於107年7月22日接到乙 以臉書Mes
    senger通訊軟體撥打的通話，與「吳Ｏ偉」（年籍不詳）前
    往被告住處載乙 ，當時看到被告好像剛睡醒，被告知道我
    要載乙 離開，沒有講什麼，我是聽「龍Ｏ威」（年籍不詳）
    或「小獅子」（年籍不詳）轉述乙 之被害過程，乙 有打電
    話質問被告，但我不在旁邊，沒有聽到電話內容，我沒有傳
    送電話錄音檔案給丙1，也沒有聽過電話錄音檔案內容，當
    時「吳Ｏ偉」的母親、「龍Ｏ威」、「小獅子」在吳Ｏ偉家裡
    講話，我、吳Ｏ偉在外面，聽不到家裡面的談話內容等語（
    見原審卷第145至156頁），可知證人洪Ｏ甯就乙 陳述其遭被
    告強制性交一情，均係透過「龍Ｏ威」或「小獅子」轉述得
    知，並未親自見聞乙 陳述當下之表情、反應，不足作為被
    害人乙 指述之補強證據。參以，證人洪Ｏ甯於偵訊證述：我
    前往被告住處搭載乙 時，被告神色並無異常，只有跟我說
    小心騎車，沒有阻止我載乙 離開等語（見偵卷第54頁），
    難認被告於乙 通知洪Ｏ甯前往被告住處搭載乙 離去時，有
    何為避免乙 向外求救而阻止洪Ｏ甯搭載乙 離去之舉動。另
    依證人洪Ｏ甯證稱：乙 在「吳Ｏ偉」家中打電話給被告質問
    時，我不在旁邊，沒有聽到電話對話內容等語，亦與乙 於
    原審證述：我用洪Ｏ甯的手機打電話給被告時，洪Ｏ甯在場等
    情不符（見原審卷第132頁），則乙 對於107年7月22日發生
    之事件所存記憶是否正確，並非無疑。
  ⒋再者，乙 於107年7月22日前往高雄市立小港醫院驗傷時，驗
    傷結果為「處女膜完整、無撕裂傷」，乙 於107年7月22日
    正值生理期等節，有高雄市立小港醫院衛部心字第10317615
    84號受理疑似性侵害事件驗傷診斷證明書在卷可稽（見彌封
    卷第5頁）；另乙 於驗傷時採集之內褲、外陰部梳取物、外
    陰部棉棒、陰道抹片，經送由具有檢測DN丙檢體專業之內政
    部警政署刑事警察局鑑定，鑑定結果為：乙 （即被害人）
    內褲採樣褲底內層斑跡、外陰部棉棒，血跡反應均呈陽性反
    應，未發現精子細胞，未檢出男性Y染色體DN丙甲STR型別，
    有內政部警政署刑事警察局107年12月10日刑生字第1078012
    141號鑑定書（見偵卷第13至14頁）在卷可佐，由乙 驗傷時
    並未檢出處女膜撕裂傷或其他陰道內之傷勢，及外陰部棉棒
    、陰道抹片均未檢出男性Y染色體DN丙甲STR型別以觀，均難
    作為乙 指述被告強行以手指插入其陰道之補強證據。另由
    驗傷診斷證明書記載乙 於107年7月22日正值生理期，及乙 
    內褲、外陰部棉棒均檢出血跡反應等情以觀，乙 於107年7
    月22日案發時，確有因生理期出血之情形。參以，證人乙 
    於偵訊證稱：我到被告住處洗澡後，在睡覺時仍然是穿同一
    套衣服等語（見偵卷第22至23頁），倘被告曾於107年7月22
    日，於乙 睡覺時，強行趴在乙 身上，強行拉開乙 上衣、
    內衣，強吻乙 並以手指強行進入乙 陰道，衡情應有手指沾
    染血跡，並於拉扯過程中殘留經血於乙 所穿上衣、內衣等
    衣物之高度可能，然證人丙1、洪Ｏ甯於歷次證述過程中，均
    未提及乙 於107年7月22日穿著之上衣等衣物有沾染經血之
    情形，而難作為乙 指述被告強行拉開其上衣、內衣，強吻
    並以手指強行進入其陰道之補強證據。
  ⒌高雄市政府社會局家庭暴力及性侵害防治中心個案輔導報告
    檢附107年9月21日性侵害被害人評估書雖記載：從乙 （即
    案主）事後引發之憂鬱症與創傷後壓力症「推測」，乙 「
    可能」對被告（即乾爹）所做的侵害行為產生後續的苦惱與
    情緒起伏等語（見評估書第5頁）。然評估書亦載明：衡鑑
    日為（107年）8月28日、評估日為（107年）8月31日，距離
    案發日1個月以上，乙 迴避談論性侵細節，害怕加害人，心
    裡覺得痛苦、失眠，喚起過往遭乙 父親（即案父）性猥褻
    、家暴，遭乙 弟弟（即案弟）家暴的畫面不由自主地浮現
    等創傷後壓力症狀，以及與情緒一致性幻聽、鬱症症狀。乙
     在國中一年級時就有一些情緒行為問題…乙 父親對其性（
    猥褻）事件揭露後，曾在精神科病房住院一星期。之後，乙
     與丙1同住，期間親子、手足經常發生衝突，丙1管教採責
    罵方式，加上乙 經常在外過夜，母女關係長期處在衝突狀
    態等語（見評估書第5至6頁）。可知乙 於衡鑑期間承受之
    壓力來源除乙 陳述之被告外，尚有來自乙 父親、丙1、乙 
    弟弟之負面事件，是由評估書所載「推測」乙 「可能」對
    被告所做的侵害行為產生後續的苦惱與情緒起伏等語，實難
    特定乙 之憂鬱症與創傷後壓力症係因公訴意旨所指被告犯
    行所致，尚難認其與被害人乙 指述相互印證後，已達足以
    確信被害人乙 指述犯罪事實真實性之程度。
  ⒍另丙1於案發後曾以LINE通訊軟體與被告聯繫，並質問為什麼
    要用手指插入乙 的下體，被告則一再表示於107年7月22日
    返回住處後即服藥睡覺，對於丙1質問之內容沒有記憶，有
    丙1與被告之LINE通訊軟體對話紀錄在卷可稽（見彌封卷第1
    至6頁）。且被告雖曾於對話過程提及賠償事宜，然最終仍
    回覆丙1：如果丙1堅持要提告，我（被告）也無話可說等語
    （見彌封卷第6頁），由此觀之，尚難認被告已於LINE對話
    過程中坦承有乙 指述之強制性交犯行。又證人丙1於原審證
    述：我是經由高雄市政府警察局小港分局通知才知道乙 遭
    性侵一事等語（見原審卷第143頁），足認證人丙1所為關於
    乙 指述被告犯行之陳述，均係聞自乙 在審判外陳述之轉述
    ，仍為乙 指述之累積，屬重複性之累積證據，亦難作為證
    乙 指述之補強證據。至證人丙1於原審證述：曾聽到乙 與
    被告之電話錄音，乙 質問被告當天晚上為什麼要做這件事
    ，被告說因為乙 在「大Ｏ卦釣蝦場」喝醉酒跑出去，所以要
    給乙 一個教訓等語（見原審卷第142頁），然丙1不知道錄
    音檔案之來源係由何人傳送（見原審卷第142頁），且乙 所
    稱於其與被告進行電話對話時在旁之證人洪Ｏ甯則於原審證
    述：我忘記有無乙 打電話質問被告，並將電話內容錄音一
    事，我沒有傳送電話錄音檔案給丙1等語（見原審卷第151頁
    ），由卷存證據以觀，尚難認定確有丙1所稱之電話錄音檔
    案存在。因此，自難以丙1證述：被告曾於電話錄音中承認
    乙 指述之強制性交犯行一節，遽論被告確有公訴意旨所指
    強制性交犯行。
  ⒎至證人洪Ｏ甯所稱曾於Ａ女陳述時在場之「吳Ｏ偉」、「龍Ｏ威
    」、「小獅子」、「吳Ｏ偉母親」等人，均無真實姓名年籍
    資料，業據證人Ａ女及洪Ｏ甯證述在案（見原審卷第125、158
    頁），自無從傳喚、調查（按：檢察官、被告及辯護 人亦
    未於本院聲請傳喚），併此敘明。　　
㈢、綜上所述，公訴意旨認被告涉犯刑法第221條第1項強制性交
    罪嫌，惟就被告是否確於公訴意旨所指時、地，以強行趴在
    乙 身上，強行拉開乙 上衣、內衣，強吻乙 並以手指強行
    進入乙 陰道之方式，對乙 強制性交，欠缺足夠之補強證據
    ，仍有前述合理懷疑存在，未能證明至通常一般人均不致有
    所懷疑，而得確信為真實之程度，其所提證據、證明方法，
    尚無法說服本院形成被告有罪之心證，基於無罪推定原則，
    自應為被告無罪之諭知。
四、原審因而以不能證明被告犯強制性交罪，判決被告無罪，核
    無違誤。檢察官上訴意旨以：被告對乙 為強制性交，業據
    乙 指證明確，且證人洪Ｏ甯於偵查中亦證稱其去載乙 的時
    候，乙 好像有受到驚嚇等語，況被告與乙 以乾父、乾女互
    稱，乙 並無誣指被告之動機，而乙 於事發後亦引發憂鬱症
    及創傷後壓力症狀，可知乙 所述非虛；又乙 於事後以洪Ｏ
    甯手機打電話質問被告，並將電話錄音檔傳送給丙1，丙1並
    以LINE質問被告，倘被告未對乙 為本件犯行，當丙1質問「
    我聽乙 說你為什麼要用手指插入乙 的下體？」時，被告怎
    會回答「我不記得了」，而未極力否認，且經丙1質以「已
    經照（造）成乙 的傷害了」，被告更答稱「那我也跟你說
    抱歉」等語，有違常情，因認原判決未綜合全部之證據，將
    各項證據予以割裂、分別評價，而為被告無罪之判決，自有
    未合云云。然查，稽之證人乙 於偵訊及原審之指證，就被
    告是否曾以手指插入其陰道、被告之女兒於乙 指述之案發
    時是否在場等攸關被告有無本件檢察官起訴之強制性交犯行
    ，確有前、後之指述內容矛盾之情形無誤。又依證人洪Ｏ甯
    於原審之證述，可知證人洪Ｏ甯就乙 遭被告強制性交一事，
    係透過年籍不詳之綽號「龍Ｏ威」、「小獅子」之轉述，並
    非其親自聽聞、目睹，原判決認為不足作為乙 指述之補強
    證據，並無違誤。另證人洪Ｏ甯於偵查中雖證稱：其去載乙 
    時「看乙 感覺『好像』有受到警嚇」等語，可知此部分充其
    量祗是洪Ｏ甯之個人主觀臆測，其既未進一步向乙 探究原妥
    ，即難逕認與本件具有關聯性。而證人洪Ｏ甯於原審已證述
    ：我沒有傳送電話錄音檔案給丙1，也沒有聽過電話錄音檔
    案內容等語（見原審卷第151至152頁），且檢察官於原審及
    本院均未提出所謂「乙 於事後借用洪Ｏ甯之手機打電話質問
    被告之『錄音檔內容』」以供法院勘驗、確認，已難認有該「
    錄音檔」之客觀證據存在，檢察官據此提起上訴，亦無可採
    。至被告於丙1質以「我聽乙 說你為什麼要用手指插入乙 
    的下體？」時回答「我不記得了」，另於丙1問以「已經照
    （造）成乙 的傷害了」時答稱「那我也跟你說抱歉」等語
    ，惟綜合其等之整體對話內容（見偵卷彌封卷），尚難逕解
    讀為被告「已坦承」有本件檢察官起訴之強制性交犯行，況
    被告最終回覆丙1：「如果丙1堅持要提告，我（被告）也無
    話可說」等語，可見被告並未在與丙1之對話過程中坦承有
    乙 指述之強制性交犯行。至高雄市政府社會局家庭暴力及
    性侵害防治中心個案輔導報告檢附被害人評估書記載：從乙
     事後引發之憂鬱症與創傷後壓力症「推測」，乙 「可能」
    對被告所做的侵害行為產生後續的苦惱與情緒起伏，然原判
    決以其衡鑑、評估之日距離案發日1個月以上，乙 迴避談論
    性侵細節，害怕加害人，心裡覺得痛苦、失眠，喚起過往遭
    乙 父親性猥褻、家暴，遭乙 弟弟家暴的畫面不由自主地浮
    現等創傷後壓力症狀及與情緒一致性幻聽、鬱症症狀，再參
    酌乙 於國一時有情緒行為問題…乙 父親對其性（猥褻）事
    件揭露後，曾在精神科病房住院，之後乙 與丙1同住，期間
    親子、手足經常發生衝突，丙1管教採責罵方式，加上乙 經
    常在外過夜，母女長期處在衝突狀態等情相互勾稽，認為乙
     於衡鑑期間承受壓力來源，除被告外，尚有乙 父親、丙1
    、乙 弟弟之負面事件，由評估書所載「推測」乙 「可能」
    對被告所做的侵害行為產生後續的苦惱與情緒起伏等語，尚
    難特定乙 之憂鬱症與創傷後壓力症係因公訴意旨所指被告
    犯行所致，已詳述其所據之理由，且未悖於證據法則，經核
    並無不當。再者，證人乙 另指證被告於上開時、地「吸吮
    其胸部」部分，除據被告否認在卷外，檢察官亦未提出乙 
    之胸部有檢出被告之生物跡證等客觀證據供參，就此以觀，
    乙 此部分指述是否屬實，同值存疑。從而，上訴意旨猶執
    前詞，指摘原判決不當，為無理由，應予駁回。
據上論結，應依刑事訴訟法第368條，判決如主文。
本案經檢察官李佳韻起訴，檢察官林敏惠提起上訴，檢察官曾靖
雅到庭執行職務。
中　　華　　民　　國　　111 　年　　7 　　月　　12　　日
                  刑事第五庭    審判長法  官  簡志瑩
                                      法  官  陳美燕
                                      法  官  唐照明
以上正本證明與原本無異。
檢察官如不服本判決，如認有刑事妥速審判法第9 條之理由，應
於判決送達後20日內向本院提出上訴狀，其未敘述理由者並應於
提出上訴狀後20日內向本院補提理由書（應附繕本）。
附錄刑事妥速審判法第9 條：
除前條情形外，第二審法院維持第一審所為無罪判決，提起上訴
之理由，以下列事項為限：
  一、判決所適用之法令牴觸憲法。
  二、判決違背司法院解釋。
  三、判決違背判例。
刑事訴訟法第377 條至第379 條、第393 條第1 款規定，於前項
案件之審理，不適用之。
中　　華　　民　　國　　111 　年　　7 　　月　　12　　日
                                      書記官  梁雅華